臺灣高等法院民事判決　　　　　　　　　99年度上字第1022號
上　訴　人　武昌公寓大廈E棟管理委員會
法定代理人　王景晃
訴訟代理人　簡志海律師
被上訴人　　中華特殊工程股份有限公司
法定代理人　陳明孝
訴訟代理人　陳建宏律師
複代理人　　趙璧成律師
　　　　　　彭若鈞律師
　　　　　　杜海容律師
上列當事人間損害賠償等事件，上訴人對於中華民國99年7月30
日臺灣臺北地方法院99年度訴字第73號第一審判決提起上訴，本
院於100年3月15日言詞辯論終結，判決如下：
    主      文
上訴駁回。
第二審訴訟費用由上訴人負擔。
    事實及理由
一、程序部分：被上訴人中華特殊工程股份有限公司清算中，清
    算人為陳明孝，經本院職權調閱原法院83年度司字第70號呈
    報清算人卷查明無訛，且經原法院准予展期清算至民國100
    年6月30日(本院卷第166頁)，合先說明。
二、被上訴人主張：坐落臺北市○○區○○段5小段第164、165
    及168地號土地上（下稱系爭土地）門牌號碼為臺北市○○
    ○路○段250巷2弄12號之各樓層建物（下稱系爭大樓），係
    由伊所興建並原始取得所有權，伊將系爭大樓各層建物與基
    地一同販售予現在住戶，對於未出售之系爭大樓地下1層建
    物（建號3177號，下稱系爭建物）雖未保留其基地即系爭土
    地應有部分，然各層建物及基地之買受人，於買受各層建物
    及基地時，即默許伊所有之系爭建物繼續使用其基地，惟伊
    於民國97年12月15日發現上訴人未經伊之同意，在系爭建物
    之唯一出入口裝置鐵捲門、門鎖及鐵鍊（鐵鍊已拆除），經
    伊請求拆除仍未理會，伊自得依民法第767條及侵權行為之
    法律關係，請求上訴人除去侵害並防止其將來之侵害等情，
    爰聲明：上訴人應將系爭建物出入口之鐵捲門、門鎖拆除，
    並不得妨害伊通行；上訴人應自97年12月15日起至拆除上開
    鐵捲門、門鎖之日止，按月給付被上訴人新台幣13萬5000元
    。原審判命上訴人應將系爭建物出入口之鐵捲門及門鎖拆除
    ，並不得妨害被上訴人通行；並為假執行之宣告；被上訴人
    其餘之訴駁回(此部分未上訴而告確定)。上訴人就其不利判
    決部分提起上訴，被上訴人對於上訴則聲明上訴駁回。
三、上訴人則以：系爭大樓住戶早於63年間不待登記即因交付而
    取得系爭建物之所有權，詎因地政機關之疏失而將不具所有
    權之被上訴人登記為所有權人，但誤載並不影響民法上所有
    權人之認定。又被上訴人至少自72年間起即已向武昌聯合大
    廈A棟3號管理委員會承租聯合大廈A棟３號地下室，被上訴
    人非系爭建物之所有權人，其主張民法第767條之請求顯無
    理由；被上訴人早已將系爭建物隨同主建物及基地一併出售
    移轉給全體區分所有權人是被上訴人主張伊無權占有，伊之
    行為構成侵權行為，請求伊賠償損害云云，自屬無理由；系
    爭建物目前雖登記為被上訴人所有，但所坐落之基地及出入
    口前方空地，均為全體區分所有權人所共有，並非系爭建物
    所有權之內容，伊使用系爭土地並無侵害被上訴人所有權之
    行為，是被上訴人請求伊拆除鐵捲門及鐵鍊，並不得妨害被
    上訴人通行，並無權利保護必要，資為抗辯。原審為上訴人
    敗訴判決部分，上訴人不服，提起上訴，聲明：(一)原判決不
    利上訴人部分廢棄。(二)上開廢棄部分，被上訴人在第一審之
    訴及假執行之聲請均駁回。
四、兩造就以下事項不爭執(本院卷第61頁)：
(一)、臺北市松山地政事務所於97年8月7日就系爭建物辦理所有權
    第1次登記，登記為被上訴人所有，有建物所有權狀可稽（
    見原審卷(一)第6頁）。
(二)、系爭大樓各樓層建物為被上訴人所興建，並於63年7月6日建
    築完成，系爭建物之用途為防空避難室兼停車場，依當時之
    土地登記規則，系爭建物並無單獨登記所有權之規定，有內
    政部函可憑（見原審卷(二)第129頁）。
(三)、系爭大樓之住戶即訴外人王淑美因申請撤銷系爭建物所有權
    第1次登記事件，不服原處分機關臺北市松山地政事務所97
    年8月7日松山字第12795號建物所有權第1次登記，提起訴願
    ，並有系爭大樓之其他住戶即訴外人林希銘、王景晃、林雀
    玲參加訴願，業經臺北市政府訴願審議委員會98年6月16日
    府訴字第Ｚ0000000000駁回訴願在案，有訴願決定書可證（
    見原審卷(二)第52至89頁）。
五、本院得心證之理由
    被上訴人為系爭建物登記之所有權人，上訴人於系爭建物出
    入口設置鐵捲門及門鎖，影響出入，爰依民法第767、184條
    請求拆除。上訴人則否認被上訴人主張，並以前詞置辯。本
    件之爭點為一被上訴人是否為系爭建物之所有權人？二被上
    訴人請求上訴人拆除系爭建物出入口之鐵捲門及門鎖，有無
    理由？(本院卷第61頁)茲分述如下：
(一)、關於爭點一被上訴人是否為系爭建物之所有權人？
  1.按不動產物權，依法律行為而取得設定、喪失及變更者，非
    經登記，不生效力，民法第758條定有明文。是依法律行為
    取得不動產物權，以登記為生效要件，是否為所有權人，而
    得以行使所有權人之權利，依不動產登記文件足以證明。又
    依本法所為之登記，有絕對之效力，土地法第43條亦定有明
    文。查系爭大樓各樓層建物含系爭建物為被上訴人所興建，
    並於63年7月6日建築完成，為兩造不爭之事實，應可認定。
    系爭建物之用途為防空避難室兼停車場，依當時之土地登記
    規則，系爭建物並無單獨登記所有權之規定，有內政部函可
    憑（見原審卷(二)第129頁）。嗣於97年8月7日被上訴人就系
    爭建物始登記為所有權人，有建物所有權狀可稽（見原審卷
    (一)第6頁），堪信系爭建物之原始起造興建及登記所有權人
    為被上訴人。則被上訴人本於所有權人地位，依民法第767
    條規定請求排除系爭建物出入口之障礙物，於法有據。
  2.系爭大樓之住戶即訴外人王淑美雖因申請撤銷系爭建物所有
    權第1次登記事件，不服原處分機關臺北市松山地政事務所
    97年8月7日松山字第12795號建物所有權第1次登記，提起訴
    願，並有系爭大樓之其他住戶即訴外人林希銘、王景晃、林
    雀玲參加訴願，惟業經臺北市政府訴願審議委員會98年6月
    16日府訴字第Ｚ0000000000駁回訴願、嗣提起行政訴訟並經
    台北高等行政法院駁回在案(下稱系爭行政事件)，有臺北市
    松山地政事務所建物所有權狀、臺北市政府訴願決定書及台
    北高等行政法院98年度訴字第1332號判決書等件在卷可稽（
    見原審卷(一)第52至59頁、本院卷第137至159頁）；又系爭大
    樓住戶鄭益清等20人另對被上訴人訴求塗銷所有權移轉登記
    (下稱系爭民事事件)，亦敗訴在案，有台灣台北地方法院99
    年度訴字第739號判決書可據(原審卷(二)第190至194頁)，均
    足採信。系爭行政事件、系爭民事事件雖未確定，然在所有
    權撤銷登記前，被上訴人自得以登記所有權人之地位，行使
    系爭建物所有權人之權利。
  3.上訴人雖辯稱：被上訴人於63年間系爭大樓竣工後，將系爭
    建物交由大樓住戶占有使用已逾35年，且35年來停車費均非
    交予被上訴人，系爭大樓住戶早於63年間不待登記即因交付
    而取得系爭建物之所有權，且系爭建物為地下室，與主建物
    在使用目的上有密不可分之關係，性質上為附屬建物，應係
    全體住戶所共有云云。惟系爭大樓住戶是否使用系爭建物及
    支付停車費之對象為何，與認定系爭建物所有權之歸屬無涉
    ，尚難以系爭大樓住戶有使用系爭建物及並未支付停車費予
    被上訴人之事實，即逕認被上訴人非系爭建物之所有權人，
    又區分所有建物之地下層，其非屬共用部分，並已由戶政機
    關編列門牌或核發其所在地址證明者，得視同一般區分所有
    建物，申請單獨編列建號，辦理建物所有權第1次登記（土
    地登記規則第82條規定參照），是系爭建物雖位於系爭大樓
    地下室，供停車場使用，有獨立之出入口，其構造上及使用
    上有獨立性，且係被上訴人以起造人地位所興建，進而辦理
    所有權第1次登記，有使用執照及所有權狀在卷可參（見原
    審卷(一)第6、11頁），益證被上訴人為所有權人，不因系爭
    建物使用者不同或繳費對象差異而影響其所有權地位，即難
    認屬系爭大樓住戶共有，上訴人前開所辯不足採取。
(二)、被上訴人請求上訴人拆除系爭建物出入口之鐵捲門及門鎖，
    有無理由？
  1.按所有人對於無權占有或侵奪其所有物者，得請求返還之；
    對於妨害其所有權者，得請求除去之；有妨害其所有權之虞
    者，得請求防止之，民法第767條定有明文。又該條中段所
    規定之所有權妨害除去請求權，該請求權之相對人係指行為
    妨害人及狀態妨害人，所謂行為妨害人，指依自己行為對他
    人所有權為妨害之人，至於狀態妨害人則係指持有或經營某
    種妨害他人所有權之物或設施之人。而所謂妨害所有權，乃
    以占有以外之方法，侵害所有權或阻礙所有人圓滿行使其所
    有權之行為或事實，因此，對已生妨害之事實，有將之除去
    之支配力者，即為此請求權之相對人。查系爭建物出入口設
    置之鐵捲門係由上訴人於70餘年間接管，並於之後加裝門鎖
    乙節，業據上訴人自承在卷（見原審卷(二)第35頁），則上訴
    人未經被上訴人同意，就系爭建物出入口之管制行為，自已
    妨礙被上訴人對系爭建物基於所有權之使用權能，而系爭建
    物出入口設置之鐵捲門及門鎖，係於上訴人管領中，可由上
    訴人予以除去，上訴人就該妨害之事實，即有支配力，依前
    開說明，被上訴人請求上訴人拆除設置於系爭建物出入口之
    鐵捲門及門鎖，並不得妨害被上訴人通行，核屬有據。
  2.被上訴人為系爭建物登記之所有權人，業如前述，其本於所
    有權人地位請求拆除系爭建物出入口之鐵捲門及門鎖，於法
    有據。上訴人雖否認被上訴人之所有權，惟在撤銷系爭建物
    所有權登記前，被上訴人仍為系爭建物之所有權人，如前所
    述，上訴人所辯不足為其有利認定。至於系爭大樓規約依公
    寓大廈管理條例有關規定，非不得拘束被上訴人。
六、綜上所述，被上訴人主張現為系爭建物登記之所有權人可採
    ，上訴人所辯均無可取。從而，被上訴人本於民法第767條
    、第184條規定，請求上訴人將系爭建物出入口之鐵捲門及
    門鎖拆除，並不得妨害被上訴人通行，並為假執行之宣告，
    為有理由，應予准許。是則原審判命上訴人如上判決，於法
    並無不合。上訴意旨指摘原判決不當，求予廢棄改判，為無
    理由，應予駁回。
七、本件判決之基礎已臻明確，上訴人否認被上訴人所有權並請
    求傳訊周萬居、劉錫祺，以證實所有權歸屬，以及請求本件
    於系爭行政事件及系爭民事事件確定前展期審理等，本院認
    無必要，兩造其餘攻擊防禦方法及主張舉證，於判決結果不
    生影響，無一一審究之必要，附此敘明。
八、據上論結，本件上訴為無理由，依民事訴訟法第449條第1項
    、第78條，判決如主文。
中    華    民    國   100    年    3     月    29    日
              民事第十四庭
                    審判長法  官  林金村
                          法  官  王麗莉
                          法  官  周祖民
正本係照原本作成。
如不服本判決，應於收受送達後20日內向本院提出上訴書狀，其
未表明上訴理由者，應於提出上訴後20日內向本院補提理由書狀
（均須按他造當事人之人數附繕本）上訴時應提出委任律師或具
有律師資格之人之委任狀；委任有律師資格者，另應附具律師資
格證書及釋明委任人與受任人有民事訴訟法第466條之1第1項但
書或第2項（詳附註）所定關係之釋明文書影本。如委任律師提
起上訴者，應一併繳納上訴審裁判費。
中    華    民    國   100    年    3     月    29    日
                          書 記 官  蕭進忠
附註：
民事訴訟法第466條之1（第1項、第2項）：
對於第二審判決上訴，上訴人應委任律師為訴訟代理人。但上訴
人或其他法定代理人具有律師資格者，不在此限。
上訴人之配偶、三親等內之血親、二親等內之姻親，或上訴人為
法人、中央或地方機關時，其所屬專任人員具有律師資格並經法
院認為適當者，亦得為第三審訴訟代理人。